【裁判字號】    95,易,458
【裁判日期】    951013
【裁判案由】    恐嚇取財
【裁判全文】
臺灣臺北地方法院刑事判決               95年度易字第458號
公  訴  人  臺灣臺北地方法院檢察署檢察官
被      告  己○○
            乙○○
            丙○
共      同
選任辯護人  劉昌崙律師
            陳郁仁律師
            林勝彬律師
上列被告等因恐嚇取財案件，經檢察官提起公訴（95年度調偵字
第88號、95年度調偵字第100號、95年度調偵字第101號、95年度
調偵字第102號），本院判決如下：
    主  文
己○○、乙○○、丙○共同連續意圖為自己不法之所有，以詐術
使人將本人之物交付，己○○處有期徒刑壹年陸月；乙○○、丙○各處有期徒刑壹年肆月。
    事  實
一、己○○、乙○○及丙○均為瞿曇佛法藝術協會設立於臺北市
    ○○街十一巷二十二號一樓之華嚴精舍所屬法師，由己○○
    擔任該精舍住持。詎三人於下述時間、地點，基於為自己不
    法所有之意圖及詐欺取財之概括犯意聯絡，利用宗教鬼神之
    說，分別在同一接續犯意之下，先後詐騙下列之人所有之財
    物：
  (一)九十四年五月三十一日十六時四十分許，乙○○（法號圓真
    ）受己○○之命於臺北市○○路十號前化緣，見辛○○上前
    捐獻而有機可趁，遂向辛○○表示其業障甚深，有嚴重之憂
    鬱症，若不繳交新臺幣（下同）八萬八千元點光明燈，將得
    精神分裂症，伊為辛○○之貴人，亦是其人生之最後一站等
    語，以此宗教迷信說法之詐術使辛○○誤信，若未依乙○○
    之指示而為必將遭受不幸，適辛○○確有憂鬱症之傾向，因
    而深信不疑而陷於錯誤，將其當場在提款機領取及向他人借
    得之二萬八千元交付予乙○○，並於次日相約將剩餘之六萬
    元一併給付之。然乙○○仍未以此為足，復承上開詐欺取財
    犯意，邀約辛○○於同年六月二日十三時許至華嚴精舍，並
    推由丙○（法號圓無）於精舍內向辛○○詐稱，其有一百十
    八個煩惱，必須交付一百十八萬元由伊等為其辦理消災法會
    ，始能解除其命中困厄等語，使辛○○再度陷於錯誤，除奉
    上見面禮八千八百元外，復外出籌措一百十八萬元後返回華
    嚴精舍將上開財物如數交予丙○。嗣乙○○又於不久後之九
    十四年六月初某日承上開詐欺取財犯意，再度致電辛○○表
    示其子女有災難，必須出錢為其子女做法會以消減其劫難，
    惟辛○○已無資力提供錢財而拒絕其要求，乙○○始未能再
    詐得財物，惟已以上開方式向辛○○總計詐得一百二十七萬
    六千八百元。
  (二)九十四年八月十六日十五時許，乙○○承己○○之命於財團
    法人長庚紀念醫院臺北院區前化緣，遇戊○○至該院就診，
    乙○○見其精神不佳而認有機可趁，遂又承上開詐欺取財犯
    意，向戊○○詐稱其業障甚深，必須於其精舍做法會以消災
    祈福等語，以此宗教迷信說法之詐術欲使戊○○誤信，若未
    依乙○○之指示而為必將遭受不幸，適戊○○當時患有情感
    性精神病，病情每況愈下，因而陷於錯誤信以為真，同意並
    交付四萬元予乙○○委其為自己及家人施作法會。嗣乙○○
    又接續向戊○○詐稱，如要完整消災解厄，必須再提出三十
    八萬八千元供舉行法會之需等語，戊○○仍不疑有他，乃於
    同日偕同乙○○前往銀行提領上開金額後如數給付之。惟乙○○知戊○○對其甚為信任而食髓知味，再接續上開詐欺取
    財犯意，於同年月十七日十時許致電戊○○，要求其應於該
    日十二時至華嚴精舍，戊○○依約前往並主動捐獻二萬元予
    該精舍，乙○○及丙○見戊○○仍未起疑，便推由丙○向戊○○訛稱，因戊○○罪孽深重，需再交付六十萬元由其等為
    戊○○做法會，方可消除罪孽及業障等語，使戊○○再度陷
    於錯誤，因而偕同乙○○外出籌措六十萬元後，將上開財物
    如數交予乙○○。嗣因戊○○之弟丁○○察覺有異，於同年
    月十八日陪同戊○○至華嚴精舍要求退還部分費用，惟乙○○及丙○仍予拒絕，總計以前揭方式向戊○○詐得一百零二
    萬八千元。
  (三)九十四年八月二十六日十二時許，乙○○奉己○○之指示於
    石牌捷運站旁化緣，遇庚○○上前捐獻而有機可趁，遂承上
    開詐欺取財犯意向庚○○表示其業障甚深，腦袋裡面有東西
    ，必須至華嚴精舍點光明燈始能救治等語，當時因庚○○之
    胞妹甫因腦幹出血住院，庚○○便告以上開情形，乙○○隨
    即改稱庚○○與其胞妹係共業，因庚○○有死劫，其胞妹才
    會遭受上開病症，有一些冤親債主在追殺庚○○及其胞妹，
    必須要用現金點光明燈，錢一定要先到位，冤親債主才會放
    手，庚○○及其胞妹點光明燈的費用分別為三萬八千元及八
    萬八千元，另作法會需要一百零八萬元，且不得告訴家人及
    朋友，因家人、朋友均已被冤親債主附身，會阻止庚○○救
    助其妹等語，嗣庚○○偕同乙○○前至華嚴精舍後，己○○
    及丙○又重複上開說法，並強調來此尋求幫助的人如果沒有
    修行就沒有好下場，庚○○只有五分鐘決定是否剃度，這是
    最後一次機會，若不剃度，其胞妹就沒救了，就是庚○○的
    責任等語，以此宗教迷信說法之詐術使庚○○誤信若未依己○○、乙○○及丙○之指示而為，自己及胞妹均必將遭受不
    幸，且庚○○適逢至親突遭重病昏迷住院，心緒大亂，亟欲
    尋求任何可能之方式救治其妹，因而深信不疑而陷於錯誤，
    將其所攜帶之現金連同當天及同年月二十九日分別自銀行提
    領、保險公司保單借貸而得之三十三萬七千八百元款項交予
    乙○○，又另行向銀行辦理貸款欲湊足點燈及法會所需費用
    ，惟尚未經核准，嗣又因庚○○發覺有異而自行離開華嚴精
    舍，己○○等三人始未能再詐得財物，惟已以上開方式向庚○○總計詐得三十三萬七千八百元。
  (四)九十四年九月十五日，乙○○依己○○之指示於財團法人新
    光吳火獅紀念醫院旁化緣，適甲○○至該醫院探視因病住院
    之父親經過乙○○面前而上前捐獻，乙○○認為有機可趁，
    遂承上開詐欺取財犯意向甲○○表示其一生為情所困，有許
    多感情債等語，甲○○因其父病危甚痛苦不忍心，有感而發
    之下掩面哭泣，乙○○得知甲○○難過之原因後，隨即改稱
    甲○○父親的靈正在求救，希望甲○○為其父點光明燈等語
    ，並表示伊二人相遇是因佛祖指引，邀請甲○○一同至華嚴
    精舍。甲○○嗣隨乙○○返回華嚴精舍後，即推由丙○向甲○○詐稱，因甲○○前世是光與和平的使者，替許多人承受
    苦難，所以有很多冤親債主纏身，包括甲○○之父親病危，
    亦係受其牽累，必須拿出四十八萬八千元作法會才能解除上
    開災難等語，惟甲○○推稱無力支付欲行離去，丙○復對甲○○表示其不能離開，若一出去就會死掉或其父將遭遇不測
    等語，嗣因甲○○表示要向其弟借錢，丙○又囑其不能告訴
    其弟借錢之原因，否則冤親債主將對其弟不利等語，以此宗
    教迷信說法之詐術使甲○○誤信若未依乙○○及丙○之指示
    而為，自己及其家人勢必遭受不幸，且甲○○適逢父親病危
    住院，心緒大亂，因而深信不疑而陷於錯誤，依己○○之指
    示將上開金額之款項匯入不知情之張翠月於合作金庫銀行大
    安分行所設立之0000000000000號帳戶內，並
    簽立切結書不得干預法會之進行。嗣因甲○○向己○○等人
    電詢法會進行情形，其等竟均支吾其詞而發覺其中有異，始
    知受騙。
三、案經辛○○、戊○○、庚○○及甲○○訴由臺北市政府警察
    局松山、大安及萬華分局報請臺灣臺北地方法院檢察署檢察
    官偵查起訴。
    理  由
一、按被告以外之人於審判外之言詞或書面陳述，除法律有規定
    者外，不得作為證據；又按被告以外之人於偵查中向檢察官
    所為之陳述，除顯有不可信之情況者外，得為證據；被告以
    外之人於審判中有下列情形之一，其於檢察事務官、司法警
    察官或司法警察調查中所為之陳述，經證明具有可信之特別
    情況，且為證明犯罪事實之存否所必要者，得為證據：(三)滯
    留國外或所在不明而無法傳喚或傳喚不到者，刑事訴訟法第
    一百五十九條第一項、第一百五十九條之一第二項、第一百
    五十九條之三第三款分別定有明文。查本判決下列所引用之
    各該被告以外之人於審判外之陳述（包括證人辛○○、戊○○、庚○○、甲○○及丁○○於臺灣臺北地方法院檢察署檢
    察官訊問時所為之陳述、證人戊○○於警方詢問時所為之陳
    述），皆屬傳聞證據，惟證人辛○○、戊○○、庚○○、甲○○及丁○○於檢察官訊問時均已具結，且其作成證詞之過
    程並無顯不可信之狀況，另證人戊○○自九十五年一月十三
    日出國後，即未曾入境，有法務部入出境查詢報表附卷可參
    ，顯有滯留國外而無法傳喚之情形，而證人戊○○在司法警
    察調查中所為之陳述，與其在檢察官偵訊時證述之情節大致
    相同，且與證人丁○○於偵訊時就嗣後返回華嚴精舍要求被
    告三人退款之經過核屬一致，具有可信之特別情況，且證人
    戊○○於警方詢問時就其交付被告款項、經過及其病情狀況
    等情敘述甚詳，為證明犯罪事實之存否所必要，本院審酌上
    開證據資料製作時之情況，尚無違法不當之瑕疵，亦認為以
    之作為證據應屬適當，故揆諸前開規定，爰逕依刑事訴訟法
    第一百五十九條之一第二項、第一百五十九條之三第三款規
    定，認前揭證據資料均例外有證據能力，合先敘明。
二、訊據被告己○○、乙○○、丙○固均不否認有於上開時間、
    地點，分別收受告訴人辛○○一百二十七萬六千八百元、告
    訴人戊○○一百零二萬八千元、告訴人庚○○三十三萬七千
    八百元、告訴人甲○○四十八萬八千元等情，惟均矢口否認
    有何詐欺犯行，除均辯稱，其等建議告訴人等藉由點燈、辦
    法會等宗教儀式為自己及家人祈福，使告訴人等之心靈獲得
    平靜，純屬宗教行為，此為信仰自由之領域，不能責令被告
    等以科學方法驗證之，亦不得因無法驗證因果業力或冤親債
    主是否存在，而認為被告等人施用詐術云云；另被告己○○
    辯稱，伊未曾詐欺告訴人四人，因其等所指述之詞彙不符合
    伊等之宗教信仰，伊未曾說過起訴書犯罪事實欄所載之言語
    ，告訴人四人均係尋求幫助之人，於點燈後，他們覺得很舒
    服，才會來伊之精舍請求更多的協助，伊以佛法開釋告訴人
    等四人，告訴人等四人亦出於自己之意願為其等之冤親債主
    誦經作法會，尤其告訴人戊○○復持續要求法會繼續進行，
    是不得以其家屬片面之詞而否定伊等所為之努力，亦無拒絕
    退費情事云云；被告乙○○則辯稱，伊係站在修行的立場，
    以佛法去幫助更多眾生，未曾說過告訴人等所指述之話語云
    云；被告丙○則以，告訴人四人來精舍時，被告己○○請伊
    跟告訴人等講解佛法，伊不可能用起訴書所載之言語跟告訴
    人說話云云置辯。
三、經查，被告己○○、乙○○、丙○三人先推由乙○○至事實
    欄所載地點化緣，伺機向捐獻或路過之告訴人等以宗教上鬼
    神、業力之說法引起其等心理上之壓迫，並利用告訴人辛○○、戊○○因精神疾病纏身、告訴人庚○○、甲○○因至親
    患有重病，因而均心緒不定與恐懼，亟欲尋思任何可能救治
    方式之機會，共同詐取告訴人辛○○、戊○○、庚○○、甲○○之財物等事實，業經證人即告訴人辛○○證稱，當天被
    告乙○○看到伊就說伊業障很深，若不拿八萬八千元點燈，
    就會得精神分裂症，她是伊之貴人，是伊人生之最後一站等
    語，隔日被告丙○說伊異於常人，有一百十八個煩惱，需要
    一百十八萬做法會，伊聽到就非常慌張、恐懼，被告乙○○
    及丙○又於伊盤坐時在背面對伊施法，一直喊伊名字，並叫
    伊回去後不能告訴任何人，嗣後被告乙○○復打電話告訴伊
    要再做法會，否則伊之子女會有災難，伊因無力再繳費，只
    能聽天由命，乙○○就說伊過於執著等語（見臺灣臺北地方
    法院檢察署九十四年度偵字第二一○九七號卷，下稱偵卷，
    第一九八頁）明確，證人即告訴人戊○○亦證稱，伊患有情
    感性精神病，九十四年八月十六日伊去看病時，被告乙○○
    以伊臉部發黑，充滿晦氣，有厄運纏身為由，希望伊拿錢出
    來做法會，當時伊因有病在身，狀況愈來愈不好，遂領出四
    萬元為伊自己及其弟消災解厄，惟被告乙○○又稱，若要徹
    底消災解厄，必須要三十八萬八千元辦法會，隔日至華嚴精
    舍處時，被告丙○說伊罪業深重，須要再六十萬元辦法會始
    能消除伊之罪孽及業障，伊因精神狀況不佳，便於提領金錢
    後如數交付之等語（見偵卷第十五頁、第三十三頁）。另證
    人即告訴人庚○○復證稱，被告乙○○說伊腦袋中有東西，
    因當時伊胞妹腦幹出血住院，伊就直接反應說不是伊長東西
    ，是伊之妹妹，被告乙○○就稱伊與伊之胞妹共業，因伊有
    死劫，所以伊胞妹才會生病，必須要點光明燈造福田，錢一
    定要先到位，冤親債主才會放手，才能解開伊之死劫，且因
    伊家人朋友全遭冤親債主附身，所以不能告訴親人朋友，否
    則妹妹就沒救了，伊說沒有那麼多錢，能否只點妹妹之光明
    燈，被告乙○○說不行，沒有一起點燈就沒救，有一些冤親
    債主在追殺伊及妹妹，隔天到精舍時，被告乙○○說一定要
    剃度，給伊五分鐘時間考慮，並說那是最後一次機會，如果
    沒有剃度而讓妹妹沒救，那是伊的責任，被告丙○則再將冤
    親債主那一套說一遍，被告己○○亦稱，來此尋求幫助的人
    若沒有修就不會有好下場，會死得很慘等語（見偵卷第一九
    八頁），而證人即告訴人甲○○也證稱，被告乙○○說伊一
    生都為情所困等等，因當時父親病危，不忍心父親這麼痛苦
    ，伊就哭了，被告乙○○知道伊哭的原因後，就說父親的靈
    現在正在求救，並陪伊一起哭，說是佛祖引領二人才會相遇
    ，並邀請伊至精舍為伊引見被告丙○，丙○看到伊就跪下來
    ，說伊是光與和平的使者，又說伊前世是聖人，要跪拜伊，
    使伊感到很惶恐，被告丙○說伊為眾人承受許多苦難，所以
    有很多冤親債主，包括父親病危，也是受伊之牽累，讓伊覺
    得很對不起父親，被告丙○說要四十八萬八千元作法會，伊
    因沒有錢想要離開，被告丙○說不能走，一走出去就會死掉
    ，父親也會遭不測，伊說要向弟弟借錢，被告丙○又說不能
    告訴弟弟借錢的原因，否則冤親債主會對弟弟不利等語（見
    偵卷第一九九頁）。衡諸證人辛○○、戊○○、庚○○及甲○○分別因憂鬱症、情感性精神病、胞妹及父親重病住院而
    心神慌亂亟需求助任何可能之救治機會，其等思考判斷均非
    屬縝密，所言應難認有何虛構謊報之可能，且證人辛○○、
    戊○○、庚○○及甲○○四人均為被告乙○○於不特定地點
    隨機搭訕之對象，彼此素不相識，然四人所證述被告詐騙之
    情節竟大致相同，更顯其可信度甚高。況另證人辛○○、戊○○、庚○○及甲○○既均因自己或親人受有病痛而困擾不
    堪，且其等均與被告三人無恩怨仇隙，若非被告三人確有上
    開詐欺取財情事，證人辛○○、戊○○、庚○○及甲○○當
    無閒暇心思設詞誣陷而構人於罪。此外，被告三人所提出之
    告訴人甲○○、庚○○親筆所寫之切結書、委託書（見本院
    卷第五十一至五十三頁）內容，亦重複提及「送走冤親債主
    」、「消除死亡的詛咒」、「災難」、「懲罰」、「病魔」
    等字眼，可見證人等證稱被告三人分別以宗教上關於苦難、
    死亡等說法使其等受有恐懼而交付金錢之證述應為可信，被
    告三人辯稱證人所述情節非其等信仰之教義，不曾說過上開
    用詞云云，顯難採信。
四、又被告己○○雖辯稱若當事人要求退費，表示其信仰不堅定
    ，因緣不足，伊願意尊重其意願退費云云，然查，被告三人
    利用其熟捻民間信仰理論之便，趁告訴人辛○○、戊○○、
    庚○○及甲○○心靈困苦無依之際予以詐騙之事實，業經證
    人即告訴人辛○○、戊○○、庚○○及甲○○證述如上，是
    於被告三人行為之際，告訴人辛○○、戊○○、庚○○及甲○○之理性思考、判斷能力，已因自身苦痛及懼怕於被告三
    人鬼怪冤孽之說而減縮至遠低於常人之程度，極易因被告三
    人之煽惑而陷於錯誤交付財物，而告訴人戊○○偕同其弟丁○○至華嚴精舍要求被告乙○○、丙○退還部分作法會之費
    用時，雖有「我還是決定只拿收據而已。」之陳述而不求取
    回金錢，惟告訴人戊○○退讓而為上開決定之原因，乃係因
    被告等一再灌輸而形成迷信觀念後，唯恐其所懼怕之業力詛
    咒將加諸於其弟丁○○之身上，始有此舉，此有本院勘驗筆
    錄一份附卷可參（見本院卷第一二六頁反面）。而證人即戊○○之弟丁○○亦證稱，九十四年八月十八日伊陪同告訴人
    戊○○前去華嚴精舍要求退費，惟被告乙○○及丙○執意不
    肯，並說伊之業障也很深，還說若退費會將業障加倍轉嫁在
    伊與戊○○身上，戊○○一聽就嚇到了，才說要繼續作法會
    等語（見偵卷第二百頁），顯然告訴人戊○○陷溺甚深，仍
    處於受被告三人說法影響而無法理性決定事務之狀態，其當
    時所為不需退費之決定無非受迫於恐懼害怕之壓力，意思決
    定自由已因被告三人之詐術而受限制，被告己○○以之作為
    其上開犯行非為詐騙之佐證，尚不足採。
五、被告三人雖一再辯稱伊等所為均係民間信仰之行為，屬於宗
    教自由之領域，雖無法以科學證明業力、冤親債主等說法確
    實存在，亦無法驗證點光明燈、辦法會等宗教儀式所能達成
    之效果，然經由伊等之作為確實能讓求助者得到心靈平靜、
    情緒舒張之功能，不能以此認為屬於詐術之範疇云云，然查
    ，宗教自由或民俗信仰雖為憲法保障之基本人權，但外部宗
    教行為之自由，仍應有所限制，更不容以假藉信仰之外觀，
    作為實施犯罪之手段。而科學理論乃至於司法審查固難以介
    入宗教教義之可信與否，惟若自該宗教行為外觀判斷其目的
    、方法、結果欠缺社會正當性、相當性，且係趁他人處於煩
    惱焦慮或不幸的狀態下，以煽起該人之不安感及懼怕心理，
    壓制他人之理性思考空間，使其作成損害自己之決定，因而
    取得超越社會一般合理限度之顯不相當財產，則此行為已與
    刑法規範之詐欺行為無異，即難謂不具違法性。又一般佛教
    寺廟雖亦有提供信徒符紙、符水，並接受信徒奉獻金錢的情
    形，但多僅由信徒隨意添付香油錢，縱使有明定收費標準（
    例如：點光明燈、安太歲等），金額最多亦僅數千元之譜。
    然本案被告被告三人利用宗教信仰之因果業力及鬼神之說等
    具神秘色彩之現象，附會於告訴人等人遭受病痛或焦慮困擾
    之事實，使之深信不疑，進而要求告訴人辛○○、戊○○、
    庚○○、甲○○分別給付一百二十七萬六千八百元、一百零
    二萬八千元、三十三萬七千八百元及四十八萬八千元作為點
    光明燈或辦法會之用，顯然超越一般民間為消災解厄、祈福
    改運所需支付之費用的認知。另被告乙○○亦自承，辦法會
    收取費用並無一定之標準，金額多寡是菩薩、佛祖給伊之指
    示，伊相信就是需要這個數字，辦法會是以刻苦修行之方式
    幫人唸經，但平常也是刻苦修行，唸的經都是一樣的，置於
    點光明燈之費用則是要看伊當時的感應；被告丙○供稱，作
    法會的金額是由被告己○○請示佛祖後決定的，三十八萬八
    千元的法會是唸謙卑經及金剛經，一百十八萬元的法會要唸
    謙卑經，不唸金剛經，伊等作法會時最主要是來自於刻苦，
    在一個房間裡唸經，一天只吃一頓鹽水泡飯，不吃其他食物
    等語，顯然被告等人之收費漫無標準，端取決於其等個人之
    喜惡，而所謂之法會亦無特定之形式，與其動輒收費數十萬
    甚至上百萬元之費用，甚不相當，證人丁○○復證稱，伊問
    被告乙○○、丙○法會在何處做，他們說是在他們心中，因
    為伊是凡人所以看不到等語（見偵卷第二百頁），故其所稱
    辦法會、點光明燈之作為，業已遠超過一般社會理解之宗教
    儀式所能涵蓋，縱被告三人確以其等所定義之形式舉行「法
    會」，因該形式與其等平時修行之方式均相差無幾，甚而較
    諸其他僧侶所舉行之法會儀式更為簡略，其收費已屬逾越宗
    教儀式所需花費之合理範圍而不具相當性，被告三人以信仰
    自由云云置辯，尚無可採信。此外，復有告訴人甲○○提出
    之臺北縣淡水信用合作社匯款回條、存摺影本各一份（見臺
    灣臺北地方法院檢察署九十四年度他字第八○七六號卷第四
    至五頁）、告訴人戊○○提出之瞿曇佛法藝術協會收據、存
    摺影本各一份（見偵卷第三十六至四十頁）、告訴人辛○○
    提出之瞿曇佛法藝術協會收據、存摺影本各一份（見臺灣臺
    北地方法院檢察署九十四年度偵字第二二五七五號卷第三十
    二至三十三頁）、告訴人庚○○提出之自動櫃員機交易明細
    表、存摺影本、保單借款合約書各一份（見臺灣臺北地方法
    院檢察署九十四年度偵字第二一七二四號卷第七十二至七十
    八頁）附卷可參，均足以證明本院所認定之上開事實，故綜
    上所述，本案事證明確，被告三人之詐欺取財犯行均堪以認
    定。
六、被告三人行為後，前於九十四年二月二日修正公布之刑法，
    已自九十五年七月一日起施行，另刑法施行法亦於九十五年
    六月十四日增訂該法第一條之一規定，並自九十五年七月一
    日施行。其中修正後刑法第二條之規定，乃係關於新舊法比
    較適用之準據法，其本身無關行為可罰性要件之變更，故於
    九十五年七月一日刑法修正施行後，如有涉及比較新舊法之
    問題，即應逕依修正後刑法第二條第一項規定，為「從舊從
    輕」之比較（最高法院九十五年度第八次刑事庭會議決議意
    旨參照）。經查：
  (一)刑法第三百三十九條第一項雖未修正，然於上開刑法及其施
    行法修正施行前，依罰金罰鍰提高標準條例第一條前段規定
    ，刑法第三百三十九條第一項所定罰金刑部分之法定刑度「
    銀元一千元以下」係提高為銀元一萬元即新臺幣三萬元以下
    ，最低刑度則依修正前刑法第三十三條第五款規定，為銀元
    一元即新臺幣三元以上。嗣因刑法施行法第一條之一已增訂
    ：「中華民國九十四年一月七日刑法修正施行後，刑法分則
    所定罰金之貨幣單位為新臺幣；九十四年一月七日刑法修正
    時，刑法分則編未修正之條文定有罰金者，自九十四年一月
    七日刑法修正施行後，就其所定數額提高為三十倍，但七十
    二年六月二十六日至九十四年一月七日新增或修正之條文，
    就其所定數額提高為三倍。」，而此規定因屬前揭罰金罰鍰
    提高標準條例第一條但書所稱「法律已依一定比率規定罰金
    或罰鍰之數額或倍數」之情形，自應優先適用；又修正後刑
    法第三十三條第五款亦已將罰金刑調整為新臺幣一千元以上
    ，以百元計算，故依前述標準換算，修正後刑法第三百三十
    九條第一項之罰金刑法定刑度已變更為「新臺幣三萬元以下
    、一千元以上」，是比較修正前後刑度結果，修正後之規定
    對被告並非較為有利。
  (二)又修正後刑法第二十八條關於成立共同正犯之標準，將原來
    共同正犯之共同「實施」犯罪，改為共同「實行」犯罪，剔
    除完全未參與犯罪相關行為之「實行」的「陰謀共同正犯」
    及「預備共同正犯」，是修正後之共同正犯之可罰性要件之
    範圍業已限縮。而本案被告等人之犯行非屬陰謀、預備共同
    正犯，適用行為時即修正施行前之刑法第二十八條規定論擬
    ，並無不利於被告三人。
  (三)修正後刑法第五十六條規定，業已刪除連續犯之規定。故連
    續數行為而犯同一罪名，依修正前刑法第五十六條規定，應
    以一罪論，但得加重其刑；而依修正後規定，則已無連續犯
    可資適用，即應將各次犯行以數罪併合處罰，是以適用修正
    前關於連續犯之規定，對被告等人自係較為有利。
  (四)綜合上述各條文修正前後之比較後，適用修正後之刑法及刑
    法施行法等相關法律規定並未對被告更為有利，揆諸前揭刑
    法第二條第一項前段規定，即應適用修正前之刑法第三十三
    條第五款、第二十八條、第五十六條及罰金罰鍰提高標準條
    例第一條前段等規定。
七、核被告己○○、乙○○、丙○三人之所為，均係犯刑法第三
    百三十九條第一項之詐欺取財罪。公訴意旨雖認應依刑法第
    三百四十六條第一項之恐嚇取財罪處斷，惟按以恐嚇使人將
    物交付，有時固亦含有詐欺性質，但與詐欺罪之區別，則在
    有無施用威嚇，使人心生畏懼之情形為斷（最高法院二十八
    年上字第一二三八號、三十年上字第六六八號判例參照）。
    本案被告三人係以宗教信仰上之因果業力、冤親債主、鬼神
    詛咒等說法誘使告訴人等四人交付其等財物，其雖亦產生使
    告訴人等四人心生畏懼之結果，惟被告三人之行為應僅止於
    其等教義之說明及對於告訴人痛苦來源之解釋，而鬼神詛咒
    之說，又非被告等人實力所能支配掌控，所為莫非係使被害
    人等陷於錯誤之手段，尚不該當於恐嚇取財罪，而應只成立
    同法第三百三十九條第一項之詐欺取財罪。惟本案起訴之基
    本犯罪事實相同，本院自仍應予審理，並變更其起訴法條，
    附此敘明。被告三人就上開事實欄之犯行，有犯意聯絡及行
    為分擔，均屬共同正犯。被告己○○、乙○○、丙○三人向
    四位告訴人詐取財物之行為，雖各有多次行舉，然均各利用
    同一機會，被害法益同一，且手段相同，時間密接，顯係各
    基於一個接續之詐欺取財犯意為之，就詐欺四位告訴人犯行
    ，應各評價為一個詐欺取財之包括的一罪。另被告己○○、
    乙○○、丙○先後多次詐欺犯行，均時間緊接，構成要件相
    同，顯係基於概括之犯意，均為連續犯，應皆論以一連續詐
    欺取財罪，並加重其刑。爰審酌被告己○○、乙○○、丙○
    罔顧宗教行善助人之宗旨，假借信仰名義，利用告訴人等四
    人自己或其至親遭受病痛折磨，身心已痛苦不堪，亟欲尋求
    協助之弱點，以熟悉宗教信仰因果業力說法之優勢，再煽惑
    及施加恐懼壓力予告訴人等四人，使告訴人等非但原有痛苦
    無從減輕，反而再失其錢財，落井下石，其等行徑甚屬惡劣
    ，惟被告三人均無前科，有臺灣高等法院被告前案紀錄表三
    紙可參，素行尚佳，事後經檢察官送調解後，已與告訴人四
    人達成和解並歸還所協議之金額，有臺北市大安區調解委員
    會調解書四紙附卷可稽（見臺灣臺北地方法院檢察署九十五
    年度調偵字第八八號卷第二至五頁），雖被告等人此舉或係
    因經檢察官偵查後為圖減輕罪責而為，然確已彌補告訴人等
    四人所受之部分損失，並參酌被告等人於本案犯行之主從角
    色及參與程度等一切情狀，認為檢察官於起訴書請求量處有
    期徒刑二年，尚屬過重，茲分別量處如主文所示之刑，以示
    儆懲。
據上論斷，應依刑事訴訟法第二百九十九條第一項前段、第三百
條，刑法第二條第一項前段、第三百三十九條第一項、修正前刑
法第二十八條、刑法第五十六條、罰金罰鍰提高標準條例第一條
前段，判決如主文。
本案經檢察官蕭方舟到庭執行職務。
中    華    民    國    95    年    10    月    13    日
                刑事第十庭    審判長法  官  吳秋宏
                                    法  官  姚念慈
                                    法  官  林柏泓
如不服本判決，應於判決送達後10日內向本院提出上訴狀。
以上正本證明與原本無異。
                                    書記官  柯貞如
中    華    民    國    95    年    10    月    13    日
附錄本案論罪科刑法條全文
中華民國刑法第339條：
（普通詐欺罪）
意圖為自己或第三人不法之所有，以詐術使人將本人或第三人之
物交付者，處5年以下有期徒刑、拘役或科或併科1千元以下罰金
。
以前項方法得財產上不法之利益或使第三人得之者，亦同。
前二項之未遂犯罰之。


司法院資訊處製作；財團法人民間司法改革基金會備份。
